【裁判字號】    99,台上,1524
【裁判日期】    990819
【裁判案由】    債務人異議之訴等
【裁判全文】
最高法院民事判決            九十九年度台上字第一五二四號
上  訴  人  乙○○○
訴訟代理人  羅 廷 祥律師
被 上訴 人  甲 ○ ○
上列當事人間債務人異議之訴事件，上訴人對於中華民國九十九
年四月二十日台灣高等法院第二審判決（九十八年度上字第一○
四三號），提起上訴，本院判決如下：
    主  文
原判決關於撤銷台灣板橋地方法院九十七年度執喜字第一○二四
○七號強制執行事件對被上訴人之執行程序及該訴訟費用部分廢
棄，發回台灣高等法院。
    理  由
原審廢棄第一審所為被上訴人敗訴部分之判決，改判撤銷台灣板
橋地方法院（下稱板橋地院）九十七年度執喜字第一○二四○七
號強制執行事件對被上訴人之執行程序，係以：上訴人持台灣板
橋地方法院九十六年度訴字第一五八一號民事確定判決（下稱原
確定判決），聲請板橋地院命第一審共同原告王禮瑞（業受敗訴
判決確定）將無權占用之上訴人所有坐落台北縣新莊市○○段第
三七六地號土地上，如該確定判決附圖三七六-A、三七六-B所示
之鐵皮屋及雨棚拆除返還占用之土地，板橋地院於民國九十七年
十一月二十六日核發板院輔九十七執喜字第一○二四○七號執行
命令，命被上訴人及王禮瑞於十五日內履行等情，有板橋地院執
行命令、原確定判決及確定證明書與執行卷可稽。按執行名義為
確定終局判決者，除當事人外，訴訟繫屬後為當事人之繼受人及
為當事人或其繼受人占有請求之標的物者；為他人而為原告或被
告者之該他人及訴訟繫屬後為該他人之繼受人，及為該他人或其
繼受人占有請求之標的物者，亦有效力。強制執行法第四條之二
有明文規定；又債務人對於債權人依第四條之二規定聲請強制執
行，如主張非執行名義效力所及者，得於強制執行程序終結前，
向執行法院對債權人提起異議之訴，同法第十四條之一第一項亦
有明文。查原確定判決之當事人僅上訴人及王禮瑞，被上訴人並
非該事件之當事人，且被上訴人係於原確定判決成立前，即向王
禮瑞承租上開鐵皮屋經營攤販業務，可見被上訴人係為自己而獨
立占有使用該鐵皮屋，其顯非原確定判決效力所及之人，執行法
院以被上訴人為原確定判決效力所及之人，將被上訴人列為債務
人而予以強制執行，自有未合。故被上訴人依強制執行法第十四
條之一第一項規定，提起異議之訴，請求撤銷板橋地院九十七年
度執喜字第一○二四○七號強制執行事件對被上訴人之執行程序
，為有理由，應予准許等詞，為其判斷之基礎。
惟按強制執行法第十四條之一第一項係規定，債務人對於債權人
依第四條之二規定聲請強制執行，如主張非執行名義效力所及者
，得於強制執行程序終結前，向執行法院對債權人提起異議之訴
。故債權人倘未以強制執行法第四條之二所定之人為債務人而聲
請執行法院對其為強制執行，該人自無從依首揭法條之規定，提
起異議之訴。查上訴人提出之執行名義之當事人為上訴人及王禮
瑞，板橋地院九十七年十一月二十六日板院輔九十七執喜字第一
○二四○七號執行命令，則僅命王禮瑞依該命令履行，未以被上
訴人為債務人並命其履行，有原確定判決及上開命令可稽（見第
一審卷七至一三頁）。果爾，上訴人如未以被上訴人係強制執行
法第四條之二所定之人而聲請板橋地院對被上訴人為強制執行，
則被上訴人能否提起本件之訴，自滋疑問。原審未查明被上訴人
是否上開執行事件之債務人，遽謂上開執行命令命被上訴人於十
五日內依原確定判決履行，進而為上訴人敗訴之判決，自有可議
。本件事實未臻明瞭，本院尚無從為法律上之判斷。上訴論旨，
指摘原判決違背法令，求予廢棄，非無理由。
據上論結，本件上訴為有理由。依民事訴訟法第四百七十七條第
一項、第四百七十八條第二項，判決如主文。
中    華    民    國  九十九  年    八    月   十九   日
                      最高法院民事第六庭
                          審判長法官  劉  福  來
                                法官  陳  國  禎
                                法官  陳  重  瑜
                                法官  吳  麗  女
                                法官  簡  清  忠
本件正本證明與原本無異
                                      書  記  官
中    華    民    國  九十九  年    八    月   三十   日
                                                      Q

司法院資訊處製作；財團法人民間司法改革基金會備份。
